【裁判字號】    92,抗,212
【裁判日期】    920423
【裁判案由】    聲請單獨宣告沒收違禁物
【裁判全文】
臺灣高等法院刑事裁定                              九十二年度抗字第二一二號
    抗  告  人  臺灣臺北地方法院檢察署檢察官
    即 聲請 人
    被      告  甲○○
右抗告人因聲請單獨宣告沒收違禁物案件，不服臺灣臺北地方法院九十二年度聲字第
三五六號中華民國九十二年三月十四日裁定（臺灣臺北地方法院檢察署九十二年度聲
沒字第六八號）提起抗告，本院裁定如左：
    主   文
原裁定撤銷，發回臺灣臺北地方法院。
    理   由
一、檢察官於原審聲請意旨略以：(一)、按違禁物不問屬於犯人與否，均應宣告沒收；
    又違禁物得單獨宣告沒收。刑法第三十八條第一項第一款、第二項、第四十條後
    段分別定有明文。其未經裁判沒收者，由檢察官聲請法院以裁定沒收之，此有司
    法院十八年院字第六七號、三十年院字第二一六九號解釋可資參照，又查獲之毒
    品及專供製造或施用毒品之器具，不問屬於犯人與否，均應依毒品危害防制條例
    第十八條第一項本文沒收銷燬之。(二)、台北市政府警察局松山分局員警於民國九
    十一年五月十二日凌晨一時三十分許，在台北市○○區○○路二十五號前，查獲
    被告甲○○非法施用第二級毒品ＭＤＭＡ（業經本署以九十一年毒偵字第二一八
    六號不起訴處分確定）及持有第二級毒品大麻，並扣得被告所有之第二級毒品大
    麻煙七支（淨重二點四公克）。經查扣案之大麻煙係屬毒品危害防制條例第二條
    第二項第二款所定之違禁物，爰依前開說明聲請裁定宣告沒收並銷毀之云云。
二、原審法院以：「(一)、按違禁物應宣告沒收，又查獲之毒品，應宣告沒收銷燬之，
    固經刑法第三十八條第二項及毒品危害防制條例第十八條第一項前段分別定有明
    文，然基於「沒收為從刑之一種，依主從不可分原則」之法理，可知法院為有罪
    或免刑判決時，固應於判決時一併宣告查獲之毒品沒收銷燬之。但若法院係為無
    罪、不受理或免訴判決，或檢察官依法為不起訴或犯人不明時，而案內又有查獲
    之毒品，檢察官固可依刑法第四十條但書規定聲請單獨宣告沒收，而法院亦應依
    刑法第四十條但書及毒品危害防制條例第十八條第一項前段規定，裁定查獲之毒
    品，沒收銷燬之。可是若被告持有第二級毒品之行為，尚未經檢察官為偵查終結
    前，因被告該持有第二級毒品之行為，是犯罪行為，基於「沒收為從刑之一種，
    主從不可分原則」之法理，檢察官自不能置被告持有第二級毒品之行為不顧，逕
    向法院聲請單獨宣告沒收。(二)、查本件被告係於九十一年五月十一日購得右開第
    二級毒品大麻七支，並於九十一年五月十二日為警查獲（見被告於九十一年十月
    二日於偵訊時之自白，九十一年度毒偵字第二一八六號卷第二十六頁背面），而
    雖然被告為警查獲後自白有施用第二級毒品ＭＤＭＡ，且其尿液送驗結果呈ＭＤ
    ＭＡ陽性反應，遂經檢察以被告涉嫌施用第二級毒品ＭＤＭＡ為由，向本院聲請
    月三十日裁定被告應送勒戒處所觀察勒戒，此有檢察官九十一年十月三日九十一
    年度聲觀字第一三○一號聲請書及本院九十一年度毒聲字第二一○四號裁定可佐
    。而觀之檢察官九十一年十月三日之聲請書及本院九十一年度毒聲字第二一○四
    號裁定，均僅載明被告施用第二級毒品ＭＤＭＡ，並未敘及被告有持有第二級毒
    品大麻之事實。又由於被告於九十一年十月二日在檢察官偵訊時，業已陳述「還
    沒吸過（扣案之大麻）」（見九十一年度毒偵字第二一八六號卷第二十六頁背面
    ），且被告為警查獲後所採之尿液送驗後，僅呈ＭＤＭＡ陽性反應，而大麻則呈
    陰性反應，此有台灣尖端先進生技醫藥股份有限公司之濫用藥物檢驗報告（見九
    十一年度毒偵字第二一八六號卷第四頁），又被告為警查獲時，除持有第二級毒
    品大麻外，並未同時持有第二級毒品ＭＤＭＡ，職此足見被告持有第二級毒品大
    麻之行為，與被告施用第二級毒品ＭＤＭＡ之行為無涉，亦即被告持有第二級毒
    品大麻之行為，不能為其施用第二級毒品ＭＤＭＡ之行為所吸收。由於檢察官係
    以被告施用第二級毒品ＭＤＭＡ之行為，經觀察勒戒後已無繼續施用傾向為由，
    於九十一年十二月十日為不起訴處分，此有檢察官九十一年度毒偵字第二一八六
    號不起訴處分書可稽，但如前述既然被告持有第二級毒品大麻之行為，不能為其
    施用第二級毒品ＭＤＭＡ之行為所吸收，因此檢察官之不起訴處分效力自不及於
    被告持有第二級毒品大麻之行為，而毒品危害防制條例第十一條第二項又明定「
    持有第二級毒品，處二年以下有期徒刑、拘役或新台幣三萬元以下罰金。」，由
    於被告持有第二級毒品大麻之行為，是犯罪行為，而檢察官又未對被告持有第二
    級毒品大麻之行為，為任何偵查終結之訴訟行為，是檢察官逕行就扣案之大麻向
    本院聲請單獨宣告沒收，於法不合，不能准許，應予駁回」為由，駁回檢察官之
    聲請。
三、抗告意旨略以：「按違禁物不問屬於犯人與否，均應宣告沒收；又違禁物得單獨
    宣告沒收。刑法第三十八條第一項第一款、第二項、第四十條後段分別定有明文
    。其未經裁判沒收者，由檢察官聲請法院以裁定沒收之，此有司法院十八年院字
    第六七號、三十年院字第二一六九號解釋可資參照，又查獲之毒品及專供製造或
    施用毒品之器具，不問屬於犯人與否，均應依毒品危害防制條例第十八條第一項
    本文沒收銷毀之。又因犯施用毒品罪而被查獲持有毒品者，其持有之低度行為，
    應為施用之高度行為所吸收，不另論以持有之罪。此為法理之所當然，不容審判
    者但憑己意，切割被告行為，分論處罰。本件被告甲○○因施用第二級毒品ＭＤ
    ＭＡ之行為，經聲請裁定送觀察勒戒，並經觀察勒戒後，以無繼績施用毒品傾向
    ，而為不起訴處分確定（本署九十一年度毒偵字第二一六八號），以被告自承施
    用第二級毒品ＭＤＭＡ，而所持有第二級毒品大麻煙，尚未及施用即遭員警查獲
    等情，核與台灣尖端先進生技醫藥股份有限公司出具之濫用藥物檢驗報告僅呈Ｍ
    ＤＭＡ陽性反應相符，是被告於採尿時間回溯九十六小時內，必有持有、施用第
    二級毒品ＭＤＭＡ行為甚明，是自應依毒品危害防制條例第二十條第一項規定聲
    請觀察勒戒，而前該檢驗報告亦佐證被告尚未施用大麻，是被告並未有施用第二
    級毒品大麻之犯行亦明，觀察勒戒處分自不含施用第二級毒品大麻。又按ＭＤＭ
    Ａ、大麻均屬毒品危害防制條例第二條所稱之毒品，被告同一時期持有第二級毒
    品ＭＤＭＡ、大麻，供己施用，顯係出於一行為，為刑法第五十五條前段所稱之
    想像競合，以一罪論，而施用前後所持有之行為，其持有毒品之低度行為，應為
    施用毒品之高度行為所吸收，不另論罪。原審法官竟以被告查獲時僅持有第二級
    毒品大麻外，並未持有ＭＤＭＡ為論據，認被告持有第二級毒品大麻之行為，與
    施用第二級毒品ＭＤＭＡ之行為無涉，顯與吾人客觀事實認知有違，本件被告既
    經不起訴處分，則已包含被告持有第二級毒品ＭＤＭＡ、大麻及施用第二級毒品
    ＭＤＭＡ等犯行，本件偵查已終結。從而，原裁定駁回沒收之聲請，認事用法均
    有違誤，自有未洽」。
四、按違禁物不論屬於犯人與否，均沒收之，刑法第三十八條第一項第一款定有明文
    ；又查獲之毒品，不問屬於犯人與否，均沒收銷燬之，毒品危害防制條例第十八
    條第一項前段亦有明文。經查，台北市政府警察局松山分局員警於民國九十一年
    五月十二日凌晨一時三十分許，在台北市○○區○○路二十五號前，查獲被告甲
    ○○非法施用第二級毒品ＭＤＭＡ（業經檢察官以九十一年毒偵字第二一八六號
    不起訴處分確定）及持有第二級毒品大麻，並扣得被告所有之第二級毒品大麻煙
    七支（淨重二點四公克）。而被告於九十一年十月二日之偵查中坦承：「（吸過
    什麼毒品？）生日二月一日有吃搖頭丸一次，五月十二日又吃一次」、「（身上
    之大麻煙何來？）五月十一日在舞廳買的，還沒吸過」等語，足見被告於五月十
    一日購得大麻後，在五月十二日曾同時持有大麻與搖頭丸第二級毒品ＭＤＭＡ，
    並吸食搖頭丸第二級毒品ＭＤＭＡ，則被告是否在五月十二日以一行為同時持有
    大麻與搖頭丸第二級毒品ＭＤＭＡ，而屬於裁判上一罪，非無研求餘地，原審未
    見及此事證，逕將被告同時持有大麻與搖頭丸第二級毒品ＭＤＭＡ行為，自其吸
    用第二級毒品ＭＤＭＡ行為割裂，認被告持有大麻未經檢察官偵查終結，駁回檢
    察官之聲請，尚有未洽。準此，抗告意旨執此指摘原裁定不當，即有所據，則原
    裁定既有上揭可議之處，自應由本院將原裁定撤銷，並發回原審法院更為調查裁
    定，俾期詳實。
據上論斷，應依刑事訴訟法第四百十三條，裁定如主文。
中      華      民      國    九十二    年      四      月    二十三    日
                              臺灣高等法院刑事第七庭
                                  審判長法  官  吳  啟  民
                                        法  官  林  瑞  斌
                                        法  官  施  俊  堯
右正本證明與原本無異。
不得抗告。
                                        書記官  陳  彥  蕖
中      華      民      國    九十二    年      四      月    二十五    日


司法院資訊處製作；財團法人民間司法改革基金會備份。
